臺灣高等法院刑事判決
110年度上訴字第3132號
上  訴  人  
即  被  告  葉貞山


指定辯護人  本院公設辯護人 陳德仁  
上列上訴人即被告因偽造有價證券等案件，不服臺灣桃園地方法
院110年度訴字第234號，中華民國110年8月27日第一審判決（起
訴案號：臺灣桃園地方檢察署109年度偵字第30684號），提起上
訴，本院判決如下：
    主  文
上訴駁回。
    事  實
一、葉貞山為聯侑工程有限公司（下簡稱聯侑公司）負責人，於
    民國106 年5 月10日，在桃園市○○區○○路0000號2 樓，以聯
    侑公司承作岳增營造有限公司及榮工工程股份有限公司之工
    程為由，邀約單立平投資上開承攬之工程，經單立平要求簽
    發本票及簽立合夥契約書以為投資款及獲利之擔保。葉貞山
    為取信於單立平，明知未得其子葉致廷同意或授權，竟基於
    意圖供行使之用而偽造有價證券之單一犯意，及行使偽造私
    文書之犯意，在如附表所示之合夥契約書、有價證券（下各
    稱本案契約書、本案本票），分別偽造如附表所示葉致廷之
    署押，而偽造葉致廷願為其與單立平之上揭投資合夥任保證
    人之私文書，及接續偽造葉致廷願為如附表所示面額本票任
    共同發票人之有價證券，並交付本案契約書及本案本票予單
    立平以行使，足生損害於葉致廷及單立平。嗣因單立平發覺
    葉致廷並未同意擔任本案本票之共同發票人及本案契約書之
    保證人，乃提起告訴。
二、案經單立平訴由臺灣桃園地方檢察署檢察官偵查後提起公訴
    。
　　理  由
一、證據能力
    本件認定犯罪事實所引用之證據，皆無證據證明係公務員違
    背法定程序所取得。又檢察官、被告、辯護人於本院準備程
    序及審理時均同意作為證據，復經審酌該等證據作成之情況
    ，核無違法取證或其他瑕疵，且與待證事實具有關聯性，認
    為以之作為證據應屬適當，依刑事訴訟法第158條之4反面解
    釋及第159條之5規定，認均有證據能力。
二、訊之被告葉貞山固坦承其確未徵得其子葉致廷之同意，即於
    如附表所示之合夥契約書及本票上簽其子之名子並按捺指印
    ，惟辯稱:伊係受單立平之威脅，方簽其子之名並按捺指印
    ，單立平表示如果不簽名，就不讓伊離開云云。經查:
　㈠被告確有於上開時、地，於未徵得其子葉致廷之同意之情況
    下，即在如附表所示之合夥契約書、本票上，簽其子之名字
    並按捺指印後，復交付予單立平以為行使乙節，業據被告供
    述在卷，核與證人即其子葉致廷及告訴人單立平於偵查中證
    述明確，此外復有如附表所示之合夥契約書、本票在卷足憑
    ，此部分自信屬實。
　㈡被告雖以前詞置辯，惟被告於簽立上開合夥契約書、本票之
    際，除被告、單立平外，尚有一證人王俊泯在場，證人王俊
    泯於偵查中證稱:告訴人交付之投資被告承攬岳增營造工程
    項目之130萬元，有部分款項6、70萬元是從伊兒子王鍇源之
    帳戶匯給被告，其餘款項係伊幫被告支付給榮工工程的工程
    款等語明確，是足徵告訴人確有投資被告承攬之工程無訛，
    是被告簽立上開合夥契約書、本票等情，要非無據。再者，
    證人王俊泯就簽發上開合夥契約書、本票之情況，亦證稱:
    當時被告在現場有打電話給他兒子，但對方是否他兒子伊不
    確定，通話完被告就說他兒子同意等語，而被告就此亦坦言
    :簽約當時有打電話給伊兒子，他不同意，伊沒跟告訴人和
    證人說伊兒子不同意等語明確(108年度他字第359號卷第74
    頁背面)。是綜合上情以觀，告訴人確有投資被告所承攬之
    工程，是告訴人要求被告簽立合夥契約書、本票乙節，確與
    現今社會之交易情況相吻合，難認有何悖於常理之處，再者
    ，於簽立上開文件之際，被告尚能致電予其兒子，是實難認
    被告於當下係有受強暴、脅迫之情況。復審酌被告於原審準
    備程序及審理時均坦承犯行，未曾敘及有強暴、脅迫之情形
    ，並請求法院從輕量刑等語(原審卷第51頁、第92頁)，益徵
    被告上開所辯，顯係臨訟卸責之詞，不足採信。
三、綜上所述，本件事證明確，被告所辯，不足採信，被告犯行
    洵堪認定，應依法論科。　　
四、論罪科刑：
  ㈠按行為後法律有變更者，適用行為時之法律，但行為後之法
    律有利於行為人者，適用最有利於行為人之法律，刑法第2
    條第1 項定有明文。查被告行為後，刑法第201 條經立法院
    於108 年12月3 日三讀通過罰金刑修正，總統於108 年12月
    25日公布，並自同年月27日施行，然上開條文於72年6 月26
    日後並未修正，故於94年1 月7 日刑法修正施行後，所定罰
    金之貨幣單位為新臺幣，且其罰金數額依刑法施行法第1 條
    之1 第2 項前段規定提高為30倍。本次修法將上開條文之罰
    金數額調整換算成新臺幣後予以明定，並無新舊法比較問題
    ，自應逕適用修正後之刑法第201 條。
  ㈡核被告所為，係犯刑法第201 條第1 項之偽造有價證券罪、
    第216 條、第210 條之行使偽造私文書罪。被告於本案契約
    書、本案本票偽造葉致廷署押之行為，分別為偽造私文書、
    有價證券之部分行為；又其偽造私文書及行使偽造有價證券
    之低度行為，分別為行使偽造私文書及偽造有價證券之高度
    行為所吸收，均不另論罪。
  ㈢被告上開所為偽造有價證券犯行，係本於向單立平擔保投資
    獲利之同一目的，陸續於密接時空實施，各自侵害之法益相
    同，各次行為間之獨立性均極為薄弱，依一般社會健全觀念
    ，難以強行分開，在刑法評價上，應視為數個舉動之接續施
    行，合為包括之一行為予以評價，而屬接續犯。
  ㈣按刑法上一行為而觸犯數罪名之想像競合犯，其存在之目的
    ，在於避免對於同一不法要素予以過度評價，則自然意義之
    數行為，得否評價為法律概念之一行為，應就客觀構成要件
    行為之重合情形、主觀意思活動之內容、所侵害之法益與行
    為間之關連性等要素，視個案情節依社會通念加以判斷。如
    具有行為局部之同一性，或其行為著手實行階段可認為同一
    者，得認與一行為觸犯數罪名之要件相侔，而依想像競合犯
    論擬（最高法院101 年度台上字第2449號判決意旨參照）。
    查被告偽造本案本票（有價證券）、本案契約書後持以行使
    ，其主觀上均係為擔保告訴人之投資款及獲利以取信告訴人
    ，其犯罪目的單一，且行為部分合致，依一般社會通念，應
    評價為一行為較符合人民之法感情，如以數行為視之，而數
    罪併罰，恐有過度處罰之嫌，不合於刑罰公平原則，是就被
    告所為偽造有價證券及行使偽造私文書罪，應認乃一行為觸
    犯數罪名之想像競合犯，應依刑法第55條規定，從一重論以
    偽造有價證券罪處斷。
  ㈤按刑法第59條規定犯罪之情狀可憫恕者，得酌量減輕其刑，
    其所謂「犯罪之情狀」，與同法第57條規定科刑時應審酌之
    一切情狀，並非有截然不同之領域，於裁判上酌減其刑時，
    應就犯罪一切情狀（包括第57條所列舉之10款事項），予以
    全盤考量，審酌其犯罪有無可憫恕之事由（即有無特殊之原
    因與環境，在客觀上足以引起一般同情，以及宣告法定低度
    刑，是否猶嫌過重等等），以為判斷（最高法院95年度台上
    字第6157號判決參照）。查被告所犯刑法第201 條第1 項之
    偽造有價證券罪，法定本刑為「3 年以上10年以下有期徒刑
    ，得併科新臺幣（下同）9 萬元以下罰金」，然同為偽造有
    價證券者，其原因動機不一，犯罪情節未必盡同，或有專以
    偽造大量之有價證券販售圖利，亦有僅止於作為清償債務之
    擔保或清償債務之用，其偽造有價證券行為所造成危害社會
    之程度自屬有異，法律科處此類犯罪，所設之法定最低本刑
    卻同為「有期徒刑3 年」，不可謂不重，於此情形，倘依其
    情狀處以適當徒刑，即足以懲儆，並可達防衛社會之目的者
    ，自得依客觀之犯行與主觀之惡性二者加以考量其情狀，是
    否有可憫恕之處，適用刑法第59條之規定酌量減輕其刑，期
    使個案裁判之量刑，能斟酌至當，符合比例原則。查被告偽
    造葉致廷為共同發票人之本票，固非可取，然其係為向告訴
    人擔保投資款及獲利依告訴人要求而為，且僅偽造2 張本票
    ，尚非專以偽造大量之有價證券販售圖利之情形，對於金融
    秩序危害尚非重大，是綜觀其上開犯罪情狀，在客觀上顯有
    情輕法重而堪以憫恕之處，縱論處被告刑法第201 條第1 項
    所定之最低刑度有期徒刑3 年，猶嫌過重，爰依刑法第59條
    規定，酌量減輕其刑。
  ㈥原審同此見解，並以行為人之責任為基礎，審酌被告不思循
    適法途徑妥為覓保，竟偽造葉致廷共同發票、擔任本案契約
    書保證人，並交付告訴人以行使之，足生損害於葉致廷及告
    訴人，所為誠值非難；次慮及被告犯後終能坦認犯行，再參
    酌被告為本案犯行之動機及目的、偽造本案本票之金額、對
    告訴人造成之損害等犯罪情節；末衡以被告國中肄業之智識
    程度、已婚、育有成年子女等一切情狀，量處有期刑徒刑1
    年6月，並說明本件不宜緩刑之理由及本案本票僅葉致廷共
    同發票部分、本案契約書僅有葉致廷擔任保證人部分係屬偽
    造，至被告之簽名、指印則均為真正，是被告就本案本票任
    發票人部分均屬有效票據，又被告所簽本案契約書仍屬有效
    私文書，均不在應依法沒收之列，爰僅就如附表所示被告偽
    造之葉致廷簽名、指印部分，分別依刑法第205 條、第219 
    條之規定宣告沒收。至於本案契約書、本案本票雖俱係被告
    犯罪所生之物，然業經交付予告訴人，已非屬被告所有之物
    ，故不予宣告沒收。認事用法，均無違誤，量刑亦屬妥適。
    被告上訴意旨除辯稱伊係遭受強暴、脅迫外，另爭執上開款
    項之流向云云，然本件尚乏證據證明被告係遭受強暴、脅迫
    始於如附表所示之合夥契約書、本票上簽署其子之名並按押
    指印乙節，已詳如前述，至被告另爭執上開本票款項流向及
    其業已清償乙節，然此實僅關涉其等民事責任，要與被告前
    揭行使偽造有價證劵之犯行無涉，被告執此提起上訴，難認
    為有理由。綜上，本件被告上訴為無理由，應予駁回。
據上論斷，應依刑事訴訟法第368條，判決如主文。
本案經檢察官陳美華提起公訴，檢察官李叔芬到庭執行職務。
中　　華　　民　　國　　111 　年　　3 　　月　　17　　日
                  刑事第四庭    審判長法　官  陳筱珮
                                      法　官  羅郁婷
                                      法　官  柯姿佐
以上正本證明與原本無異。
如不服本判決，應於收受送達後20日內向本院提出上訴書狀，其
未敘述上訴之理由者並得於提起上訴後20日內向本院補提理由書
（均須按他造當事人之人數附繕本）「切勿逕送上級法院」。
                                      書記官  許銘顯
中　　華　　民　　國　　111 　年　　3 　　月　　18　　日
附錄：本案論罪科刑法條全文　　　　　　　　　　　　　　　
中華民國刑法第201條
意圖供行使之用，而偽造、變造公債票、公司股票或其他有價證
券者，處三年以上十年以下有期徒刑，得併科九萬元以下罰金。
行使偽造、變造之公債票、公司股票或其他有價證券，或意圖供
行使之用而收集或交付於人者，處一年以上七年以下有期徒刑，
得併科九萬元以下罰金。　　　
中華民國刑法第216條
行使第二百一十條至第二百一十五條之文書者，依偽造、變造文
書或登載不實事項或使登載不實事項之規定處斷。　　　
中華民國刑法第210條　　　　　　　　　　　　
偽造、變造私文書，足以生損害於公眾或他人者，處五年以下有
期徒刑。
附表：
編號 文書或有價證券 偽簽欄位 偽造之署押 1 合夥契約書 保證人欄 「葉致廷」署名、指印各1 枚 2 票面金額新臺幣（下同）150 萬元之本票1 張（票號：576771） 發票人欄 「葉致廷」署名、指印各1 枚 3 票面金額45萬元之本票1 張（票號：576772） 同上 同上